臺灣高等法院臺中分院民事判決
109年度上易字第622號
上  訴  人  柏諦企業股份有限公司（下稱柏諦公司）

法定代理人  林瓊婉
訴訟代理人  韓銘峰律師
上  訴  人  東震股份有限公司（下稱東震公司）

法定代理人  鄧安純
訴訟代理人  林益輝律師
上列當事人間履行租賃契約等事件，上訴人對於中華民國109年9
月22日臺灣南投地方法院108年度訴字第88號第一審判決提起上
訴，本院於民國110年11月9日言詞辯論終結，判決如下：
    主  文
一、原判決關於判命東震公司給付逾新臺幣1,673,876元之本息
    部分，暨該部分之訴訟費用裁判，均廢棄。
二、上開廢棄部分，柏諦公司於第一審之訴及其假執行之聲請均
    駁回。
三、兩造其餘上訴均駁回。
四、第二審訴訟費用暨上開廢棄部分之第一審訴訟費用，由兩造
    各自負擔。
    事實及理由
壹、上訴人柏諦公司之法定代理人原為李志誠，嗣變更為林瓊婉
    等情，業據其檢附臺中市政府函文及最新公司變更登記表（
    參本院卷177至183頁）為證。是其具狀聲明承受訴訟，核無
    不合，應予准許。
貳、柏諦公司反訴主張：對造上訴人東震公司於民國92年間，向
    柏諦公司承租南投縣○○市○○○路000號、186之1號建物之4樓
    樓層及相關公設（下稱系爭租賃物），租金每月新臺幣（下
    同）37萬5千元，租期3年、到期可續約（兩造最近1次續約
    期間原自106年1月1日起，至108年12月31日止）。除租金外
    ，兩造口頭約定東震公司另需負擔系爭租賃物之1/2修繕費
    、水電費、地價稅、房屋稅、保全費等相關費用，東震公司
    歷來均依慣例支付柏諦公司上開相關費用。嗣東震公司拒絕
    給付自108年1月起，至同年8月止之租金與相關費用共計1,5
    70,398元（明細詳如附件一所示）。又東震公司搬離系爭租
    賃物時，將地板等相關物品拆除，且未回復原狀，致柏諦公
    司共計支出1,444,626元之重建修復、拆除、清潔、運棄等
    相關費用（明細詳如附件二項次1至5、7所示）等情。爰依
    履行租賃契約（附件一部分）與租賃契約回復原狀（債務不
    履行）之法律關係、民法第184條第1項前段規定（附件二項
    次1-5、7部分），請求東震公司給付共計3,015,024元，及
    其法定遲延利息（未繫屬本院部分，不另贅述）。 
參、東震公司則以：否認兩造有約定平均分擔系爭租賃物之修繕
    費、水電費、地價稅、房屋稅、保全費等相關費用。況上開
    租約已於108年7月31日合意終止，柏楴公司自不得再請求10
    8年8月份之租金與相關費用。且兩造租約已約定，東震公司
    遷離時，遺留物品視為廢物論，任由柏諦公司處理，故東震
    公司應無需負擔如附件二項次7所示之相關費用。又如附件
    二項次1至5所示部分，於折舊後應已無殘值，始符公平。若
    鈞院認柏諦公司上開請求有理由，東震公司則以對柏諦公司
    之上開租約保證金10萬元，及柏諦公司受有20,494,548元（
    改建工程留存系爭租賃物之殘值）、130萬元（空調設備留
    存系爭租賃物之殘值）之不當得利或無因管理債權，與之抵
    銷等語置辯。　
肆、原審為柏諦公司一部勝訴、一部敗訴之判決後，兩造各自就
    敗訴部分不服：
一、柏諦公司上訴求為：原判決不利於柏諦公司部分廢棄。上開
    廢棄部分，東震公司應給付柏諦公司1,202,468元，及自108
    年8月27日起，至清償日止，按週年利率百分之5計算之利息
    。東震公司則聲明：柏諦公司之上訴駁回。　　
二、東震公司上訴求為：原判決不利於東震公司部分廢棄。上開
    廢棄部分，柏諦公司於第一審之訴及其假執行之聲請均駁回
    。柏諦公司則聲明：東震公司之上訴駁回。　　
伍、兩造不爭執事項（本院卷171、172頁）：
一、兩造於92年間訂立房屋租賃契約書，約定由東震公司向柏諦
    公司承租系爭租賃物，每月租金375,000元，租約每3年更新
    一次。嗣兩造於106年1月3日簽立房屋租賃契約書，約定租
    期自同年月1日起，至108年12月31日止（原審卷㈠29、30頁
    ）。
二、上開186號建物為東震公司之門市、物流中心、倉庫。
三、上開186之1號建物有8層樓及地下室停車場，其中除4樓出租
    予東震公司使用，其餘7層樓均由柏諦公司使用；另該建物
    內設置3部電梯，其中1部電梯係供兩造員工及訪客使用、1
    部電梯供林○○（東震公司前法定代理人，已於107年4月11日
    死亡）及柏諦公司之法定代理人專用，其他人均無權使用；
    另1部為貨梯，可自由通往地下室停車場上下貨；又兩造自9
    2年簽立租約後，東震公司均有使用系爭電梯、地下室停車
    場編號4至11、30、31號汽車停車位，並無額外再支出其他
    租金。
四、系爭租賃物共用1間警衛室。所有進出上開建物之車輛，均
    需經警衛室管制之大門進入，再經由中庭廣場進入186之1號
    地下停車場管制之鐵門，始可進入地下室停車場。
五、對於如附件一所列費用之總額、東震公司已入帳之金額部分
    ，均不爭執。
六、東震公司於承租上開租賃物期間，均有繳納2分之1之水費、
    電費予柏諦公司；亦有負擔2分之1之房屋稅。
七、柏諦公司有於108年2月15日寄發南投南崗郵局11號存證信函
    予東震公司，內容略以：柏諦公司經理藍○○與東震公司副理
    吳○○已於108年2月14日透過通訊軟體達成協議，東震公司應
    於同年月28日自系爭租賃物遷出，且依系爭租約第3條第1項
    之約定，於租約期滿或終止租約時，東震公司如遺留任何雜
    物不搬時，應以廢棄物論，任憑柏諦公司處置等語，並檢附
    通訊軟體對話內容（原審卷㈠31、32頁、35至37頁）。
八、柏諦公司之請求如有理由，遲延利息起算日應為108年8月27
    日。
九、東震公司之抵銷抗辯，如有理由，同意均以本金相抵銷。
陸、本院得心證之理由：　　
一、東震公司辯稱：兩造上開租賃契約已於108年7月31日，合意
    終止，故伊已無給付如附件一所示108年8月份之租金及相關
    費用之義務之事實，柏諦公司固不爭執：兩造上開租賃契約
    已於108年7月31日，合意終止之事實，惟主張：因東震公司
    於108年7月31日搬離系爭租賃物後，仍有於108年8月間出入
    系爭租賃物，亦未歸還鑰匙，致柏諦公司於108年8月仍無從
    使用系爭租賃物，故仍請求東震公司需給付108年8月份之上
    開相關費用（不含租金）之1/2（參本院卷100、198、199頁
    ）。兩造上開租賃契約既已於108年7月31日，合意終止，則
    柏諦公司仍依履行租賃契約之法律關係，請求東震公司給付
    其關於兩造已「無」租賃關係存在之自108年8月1日起，至
    同年月31日止如附件一所示之租金與相關費用部分，應為無
    理由。
二、東震公司依租賃契約關係，就如附件一所示於108年7月31日
    以前之相關費用，應分擔1/2，共計1,086,757元：
　㈠柏諦公司主張：如附件一所示於108年7月31日以前之相關費
    用，東震公司應負1/2之事實，為東震公司所否認，辯稱：
    兩造所簽上開房屋租賃契約書中，並無此約定。尚不得以東
    震公司於兩造關係良好之承租期間，基於情誼，曾支付柏諦
    公司系爭租賃物之水、電費、房屋稅等費用1/2等情，即認
    兩造有此約定。　
　㈡柏諦公司就其上開主張，業據提出房屋稅繳款單、統一發票
    、保險費收據、地價稅轉帳繳納證明、工業區服務中心繳款
    單、繳費憑證、轉帳繳納通知、證明等為證（參原審卷㈠471
    -515頁、卷㈡177-223頁），而兩造對於附件一所示之相關費
    用總額，並不爭執（參上開伍、兩造不爭執事項：五、）。
    參以東震公司並不爭執：伊於承租系爭租賃物期間，曾長期
    支付柏諦公司系爭租賃物之水、電費、房屋稅1/2之事實，
    及東震公司於原審對柏諦公司起訴請求確認兩造租賃關係存
    在（此部分未繫屬本院）時，自陳：伊於承租期間，均有分
    擔支付修繕、水電費用、地價稅、房屋稅等（參原審卷㈠11
    頁），及東震公司於106年9月，亦曾同意分擔系爭租賃物空
    調主機工程1/2修繕費用130萬元（參原審卷㈡87-91頁）等情
    ，堪認東震公司上開所辯（伊係基於情誼，而非基於兩造協
    議，長期分擔相關費用1/2），核與常情有違，應堪信柏諦
    公司此部分主張為真實。
　㈢準此，柏諦公司依履行租賃契約之法律關係，請求東震公司
    給付其如附件一所示於108年7月31日以前，所應分擔之相關
    費用共計1,086,757元（74,743+76,014+4,200+8,794+372,3
    28+108,016+49,681+75,212+3,515+2,496+180,291+132+9,0
    78+756 +1,862+209,639=1,086,757。因兩造就原審就上開
    各項費用之計算方式，並未有所指摘，爰引用原判決12-14
    頁所載，茲不復贅）部分，為有理由。
三、柏諦公司得依侵權行為（民法第184條第1項前段）之法律關
    係，請求東震公司返還其如附件二項次1-5所示因毀損所減
    少之價額，共計687,119元：
  ㈠按負損害賠償責任者，除法律另有規定或契約另有訂定外，
    應回復他方損害發生前之原狀。不能回復原狀或回復顯有重
    大困難者，應以金錢賠償其損害，民法第213條第1項、第21
    5條定有明文。同法第196條明定不法毀損他人之物者，應向
    被害人賠償其物因毀損所減少之價額。此所謂其物因毀損所
    減少之價額，非不得以所需之修復費用作為估定之標準。且
    88年修正施行之民法第213條第3項復規定：「第1項情形，
    債權人得請求支付回復原狀所必要之費用以代回復原狀」，
    則物被毀損者，被害人除得依民法第196條行使權利外，亦
    得依第213條第3項請求支付回復原狀所必要之費用（參最高
    法院107年度台上字第1618號民事判決）。債權人所得請求
    回復原狀之必要費用，倘以修復費用為估定其回復原狀費用
    之標準，修理時以新品換舊品時，應予折舊（參最高法院10
    8年度台上字第363號民事判決）。
　㈡柏諦公司主張：東震公司於108年7月31日，搬離系爭租賃物
    時，拆除上開186之1號建物4樓如附件二項次1至5所示之地
    板、踢腳板、茶水間廚具等物之事實，為東震公司所不爭執
    ，此部分自堪信為真實。惟柏諦公司主張：東震公司應就此
    分返還其1,386,626元重建費用之事實，為東震公司所否認
    ，辯稱：如附件二項次1-5所示之地板、踢腳塑膠踢腳板、
    茶水間廚具等物品，均已逾耐用年數，應無任何殘值。
　㈢如附件二項次1至5所示之地板、踢腳板、茶水間廚具等之原
    始狀況如上開186之1號3樓所示之情形，東震公司搬遷後，
    已無任何地板、踢腳板、茶水間廚具等情，業經原審法官會
    同兩造於108 年11月11日，至現場履勘，製有勘驗筆錄及現
    場照片附於原審卷㈡13頁-64頁可參。且如附件二所示項次1 
    至5所示之項目，確係由柏諦公司委請訴外人○○公司施作之
    事實，為東震公司所不爭執。原審經兩造同意囑託臺中市室
    內設計裝修商業同業公會為鑑定機關，就如附件二所示1 至
    5所示之地板、踢腳板、茶水間廚具之相關重建修復費用等
    事項，進行鑑定。結果略以：如附件二項次1 至5 所示之地
    板、踢腳板、茶水間廚具，原先施作完成品已全部拆除，或
    部分拆除，現場留有尚未拆除之踢腳板，因復原重建高架地
    板施作工作需先拆除尚未拆除之踢腳板，因而無法再延用踢
    腳板舊品，且4 樓之茶水間廚具已拆除，需依3 樓同273CM
    尺寸，同款造型及材質原樣復原重建。經鑑定機關除派員至
    現場履勘，並參酌柏諦公司提出之92年南崗廠房新建工程合
    約書，再依行政院106年頒佈固定資產耐用年數表作為折舊
    金額之鑑價基準。認柏諦公司原先委請○○公司施作上開設備
    之金額為1,327,665元、折舊金額為1,160,381元、復原重建
    費用為1,847,500元等情，有該鑑定機關現場履勘鑑定紀錄
    表、鑑價報告附於原審卷㈡111-125頁、141頁）。揆諸上開
    說明意旨，柏諦公司主張：不應扣除折舊一節，及東震公司
    辯稱：上開物品均已逾耐用年數，應無任何殘值一節，經核
    均無可取。故柏諦公司得依侵權行為之法律關係，請求東震
    公司返還如附件二項次1-5所示之因毀損所減少之價額，應
    為687,119元（1,847,500-1,160,381=687,119）。是柏諦公
    司就此部分之請求，為有理由。至其逾此部分之請求，則為
    無理由。
  ㈣按合意終止契約，固得「類推適用」法定終止之民法第263條
    規定（參最高法院88年度台上字第3306號民事判決），準用
    同法第258條、260條規定。但同法第263條所得準用之條文
    ，並未有同法第259條所定回復原狀義務。且兩造所簽上開
    房屋租賃契約書，亦未就兩造合意終止後之回復原狀義務，
    有所約定。準此，柏諦公司自不得依租賃契約合意終止後回
    復原狀（債務不履行）之法律關係，請求共計1,386,626元
    之重建修復費用，附予指明。
四、柏諦公司不得請求如附件二項次7所示之58,000元拆運等費
    用：如上開三、㈣所述，民法第263條並無準用同法第259條
    之回復原狀義務之規定。且兩造所簽上開租約，不僅未就兩
    造合意終止後之回復原狀義務，有所約定。而於第六條I特
    別約定：終止租約，東震公司遷出時，如遺留任何雜物等不
    搬者，應視為廢物論，應任憑柏諦公司處理。準此，柏諦公
    司自不得依租賃契約合意終止後回復原狀（債務不履行），
    及侵權行為（蓋上開事實經核與侵權行為之構成要件，顯屬
    有間）之法律關係，請求58,000元之拆運等相關費用。故柏
    諦公司就此部分之請求，為無理由。
五、東震公司主張：以上開租約之保證金10萬元債權，抵銷部分
    ，為有理由：　
　㈠東震公司主張：如柏諦公司之上開請求為有理由時，伊以上
    開租約之保證金10萬元債權，與之抵銷之事實，為柏諦公司
    所否認，辯稱：東震公司實際上，並未給付保證金10萬元給
    柏諦公司。
　㈡如前所述，兩造係自92年間起，簽立系爭租賃物之房屋租賃
    契約書，每3年換約一次，已換約數次。觀諸兩造所簽上開
    房屋租賃契約書第三條I已明白載明：保證金10萬元，於租
    賃期滿交還房屋時，無息返還。倘東震公司並未實際給付該
    10萬元保證金給柏諦公司，衡以常情，柏諦公司應於每次換
    約前，催促伊交付，或於兩造所簽上開租賃契約書中，刪除
    此一條項之記載，方屬合理。由此足認柏諦公司上開所辯，
    顯與常情不合，核非可採。
　㈢如前所述，兩造已於108年7月31日合意終止租約，且東震公
    司已交還系爭租賃物，故伊主張：以上開租約之保證金10萬
    元債權，與柏諦公司上開債務，相互抵銷部分，為有理由（
    兩造均同意以本金相互抵銷，參上述伍、兩造不爭執事項：
    九、）。　　　
六、東震公司主張：以130萬元、20,494,548元之不當得利、無
    因管理債權，抵銷部分，為無理由：
　㈠東震公司主張：伊曾於106年間，就上開186之1號建物之空調
    汰換裝修費，負擔半數130萬元，另曾於94年間，因系爭租
    賃物之工程代墊工程款2,863萬元，致柏諦公司因而各受有1
    30萬元、20,494,548元（即2863萬元扣除折舊後）之利益（
    即改建工程、空調設備留存於系爭租賃物之殘值）之事實，
    為柏諦公司所否認。
　㈡東震公司上開主張，固據伊提出伊與訴外人○○公司簽立之工
    程合約、世輔冷凍空調工程有限公司工程請款單為證（參原
    審卷㈠393至413頁，卷㈡87頁）。惟依該工程合約及工程請款
    單所示，該合約或工程之簽約人或業主名稱均為東震公司，
    則伊所支付之130萬元或2,863萬元，應均屬東震公司為履行
    伊與上開第三人間之契約義務，所為之給付，核與柏諦公司
    無涉。自難憑此而認柏諦公司有何無法律上原因，而受有利
    益，或東震公司受有損害之情事，亦難憑以而認係屬東震公
    司無從依柏諦公司明示或可得推知之意思，以有利於柏諦公
    司之方法，為柏諦公司支出上開費用。準此，東震公司此部
    分主張，經核與不當得利與無因管理之構成要件，均屬有間
    。故東震公司此部分之抵銷抗辯，核為無理由。 
七、綜上所述，原審依柏諦公司之請求，判命東震公司應給付其
    1.673,876元（1,086,757+687,119-100,000=1,673,876），
    及自108年8月27日起，至清償日止，按週年利率百分之5計
    算之利息，並酌定假執行及免為假執行之擔保金額部分，經
    核於法尚無違誤之處。東震公司就此部分之上訴，為無理由
    ，應予駁回。至原判決判命東震公司應給付逾此部分之判決
    ，經核尚有未洽，故東震公司上訴指摘原審就此部分之判決
    ，有所違誤部分，為有理由，自應由本院就此部分予以廢棄
    ，並駁回柏諦公司此部分於第一審之訴及其執行之聲請。另
    原審駁回柏諦公司其餘請求及其假執行之聲請部分，經核於
    法尚無違誤，故柏諦公司就此部分之上訴，為無理由，應予
    駁回。　
八、本件事證已臻明確，兩造其餘之攻擊或防禦方法及所用之證
    據，經本院斟酌後，認為均不足以影響本判決之結果，爰不
    逐一論列，附此敘明。
柒、據上論結，本件上訴一部有理由，一部無理由，判決如主文
    。　　　　　
中　　華　　民　　國　　110 　年　　11　　月　　23　　日
                  民事第七庭  審判長法  官  王  銘
                                    法  官  張國華
                                    法  官  唐敏寶
正本係照原本作成。
柏諦公司不得上訴（上訴利益未逾150萬元）。
東震公司如不服本判決，須於收受判決送達後20日內向本院提出
上訴書狀，其未表明上訴理由者，應於提出上訴後20日內向本院
提出上訴理由書狀（均須按他造人數附具繕本）。因疫情而遲誤
不變期間，得向法院聲請回復原狀。
上訴時應提出委任律師為訴訟代理人之委任狀。具有民事訴訟法
第466條之1第1項但書或第2項之情形為訴訟代理人者，另應附具
律師及格證書及釋明委任人與受任人有該條項所定關係之釋明文
書影本。如委任律師提起上訴者，應一併繳納上訴審裁判費。
                                    書記官  劉恒宏
中　　華　　民　　國　　110 　年　　11　　月　　23　　日